【裁判字號】    97,訴,1859
【裁判日期】    971029
【裁判案由】    偽造文書等
【裁判全文】
臺灣板橋地方法院刑事判決              97年度訴字第1859號
公  訴  人  臺灣板橋地方法院檢察署檢察官
被      告  乙○○
            丙○○
上列被告等因偽造文書等案件，經檢察官提起公訴（97年度偵字
第11282號、第11283號），本院判決如下：
    主  文
乙○○行使偽造私文書，足以生損害於他人，處有期徒刑月，
減為有期徒刑壹月拾伍日，偽造順益汽車（股）有限公司員工保
證書保證人蓋章欄上偽造之「翁春夏」署押（指印紋）、「丙○○」署押（簽名）各壹枚均沒收；又意圖為自己不法之所有，而
侵占對於業務上所持有之物，處有期徒刑拾月。應執行有期徒刑
拾月，緩刑年，偽造順益汽車（股）有限公司員工保證書保證
人蓋章欄上偽造之「翁春夏」署押（指印紋）、「丙○○」署押
（簽名）各壹枚均沒收。
丙○○無罪。
    事  實
一、乙○○係順益汽車股份有限公司（下稱順益公司）之臺北營
    業所所長，負責新車銷售、收取車款及處理公司行政業務等
    工作，為從事業務之人。順益公司於民國93年7 月24日，要
    求員工出具保證書，乙○○因一時無法覓得保證人，竟於同
    日，在順益公司台北營業所內，基於行使偽造文書之犯意，
    未經其母翁春夏同意，冒用翁春夏名義，在順益汽車（股）
    有限公司員工保證書上蓋章欄蓋用其持有「翁春夏」印章，
    並按自己之指印偽造「翁春夏」之指印各1 枚，復填載翁春
    夏年籍等相關資料於其上，偽造以「翁春夏」名義擔任保證
    人之員工保證書，並未經其下屬課長丙○○之同意，在該員
    工保證書之「對保人」欄偽造「丙○○」之簽名1 枚，偽造
    而成上開員工保證書，並持以行使將上開員工保證書交予順
    益公司，作為其職務保證之用，足以生損害於翁春夏、丙○○及順益公司。
二、乙○○意圖為自己不法之所有，於96年5 月31日，將所收取
    客戶緯來電視網支付順益公司之4 部新車購車款共計新臺幣
    （下同）237 萬6 千元侵占入己。嗣順益公司於96年5 月間
    查帳發現上情，欲對翁春夏進行保證責任之追償未果，始查
    知上情。
三、案經順益公司訴由臺灣板橋地方法院檢察署檢察官偵查起訴
    。
    理  由
壹、被告乙○○被訴行使偽造私文書及業務侵占部分：
一、按刑事訴訟法第159 條第1 項雖規定，被告以外之人於審判
    外之言詞或書面陳述，除法律有規定外，不得作為證據。惟
    同法第159 條之5 第1 、2 項已規定，經當事人於審判程序
    同意作為證據，法院審酌該言詞陳述或書面陳述作成時之情
    況，認為適當者，亦得為證據。當事人、代理人或辯護人於
    法院調查證據時，知有第159 條第1 項不得為證據之情形，
    而未於言詞辯論終結前聲明異議者，視為有前項之同意（指
    同條第1 項之同意作為證據），此乃第159 條第1 項所容許
    ，得作為證據之例外規定之一。經查，本案被告乙○○及檢
    察官於言詞辯論終結前，均未就判決所引用之各該被告以外
    之人於審判之陳述等本院所調查之證據主張有刑事訴訟法第
    159 條第1 項不得為證據之情形，本院復審酌各該證據作成
    時並無違法及證明力明顯過低之瑕疵等情況，認為適當，是
    本案經調查之證據均有證據能力，合先敘明。
二、訊據被告乙○○對於其有於前述時、地偽造其母親翁春夏之
    名義蓋用翁春夏之印章及按捺自己指印偽造成翁春夏之指印
    在員工保證書保證人蓋章欄上，且由其自行在該員工保證書
    之對保人欄上簽上「丙○○」之姓名後，持以行使交付予順
    益公司；以及其有將其所收取客戶緯來電視網支付順益公司
    之4 部新車購車款共計237 萬6 千元予以侵占入己等情屬實
    ，核與告訴代理人丁○○於偵查時指訴情節相符。又證人翁
    春夏於偵訊時證述稱：伊並未授權伊兒子乙○○在上開員工
    保證書上蓋用印章及蓋手印等情歷歷（見臺灣板橋地方法院
    檢察署97年度他字第1380號偵查卷第13頁），並有上開偽造
    之順益公司員工保證書1 紙、順益公司財務部對帳清單、被
    告乙○○簽發面額為237 萬6 千元之支票暨退票理由單各1
    紙在卷可稽。
三、雖被告乙○○於本院準備稱序時另辯稱：員工保證書上的對
    保人是管理課課長李金岠指定伊找丙○○對保的，當時因李
    金岠催促得急，所以伊就便宜行事告知丙○○，是丙○○叫
    伊自己幫他簽即可云云。惟查：被告丙○○否認有被告乙○○所述上情，並堅稱：伊從頭到尾不知道其有為被告乙○○
    向翁春夏對保這件事情，也未在上述員工保證書上面簽名等
    情明確（見本院卷第99頁）。參以證人戊○○於本院審理時
    證稱：我於93年7 月間是擔任順益汽車公司北四區管理課長
    ，有負責配合總公司一些人事基本資料審核，公司會要求新
    進員工簽具員工保證書，營業所人員係由各營業所的課長或
    是所長擔任對保，以確保公司的權益，對保人需與實際跟保
    證人見面審核資料，及核對證件，而被告乙○○並不是新進
    人員的對保，他的對保資料是公司認為我們每三年或四年必
    須重新對保，他因為期間屆滿，公司要求我們要請這些人員
    根據保證人及相關資料再對保一次，我是告訴他可以請他們
    課長幫他對保，並沒有指明是誰，當時他有駱文麟、丙○○
    、劉俊人三位課長，我並沒有指定被告乙○○找被告丙○○
    幫他對保，而保證書簽完之後要送回管理課，管理課人員不
    會再進行核對，也沒有用電話詢問對保人於對保是否有確實
    執行；公司有規定對保人一定要見到保證人簽名，但沒有特
    別指定對保地點，對保人不需跟公司回報對保經過，公司基
    於對對保人的信任，認為對保人會確實對保，並沒有做逐筆
    確認的動作等情綦詳。是以，於93年7 月間擔任順益公司管
    理課課長之人既為戊○○，並非李金岠，則李金岠自無可能
    向被告乙○○表示其要指定被告丙○○為被告乙○○員工保
    證書之對保人，故被告乙○○辯稱：當時是管理課課長李金
    岠指定伊找被告丙○○對保的乙節，顯屬不實在。況且，被
    告乙○○既坦承：伊確實沒有拿著保證書給被告丙○○當場
    簽名，而伊與被告丙○○的工作地點係在同一間辦公室，每
    天上班都會碰面，若要找被告丙○○簽名並無困難等情屬實
    （見本院卷第99至101 頁），則倘若被告乙○○確已經被告
    丙○○同意便宜行事，不實際與翁春夏見面對保即可在對保
    人欄上簽名，則僅由被告丙○○在該員工保證書對保人欄上
    簽一下名並無困難，焉有需被告乙○○代為簽名之理？此顯
    與常情有悖，被告乙○○前揭所辯，係臨訟避就之詞，無可
    採信，應認上開員工保證書對保人欄上「丙○○」之簽名亦
    係由被告乙○○擅自偽造無誤。綜上，本案事證已臻明確，
    被告乙○○前揭犯行堪以認定，應依法論科。
四、核被告乙○○所為如前揭事實欄一所載之行為，係犯刑法第
    216 條、第210 條之行使偽造私文書罪；其所為如前揭事實
    欄二所載之行為，係犯刑法第336 條第2 項之業務侵占罪。
    又其偽造署押之行為，乃偽造私文書之階段行為；其偽造私
    文書後，復持以行使，偽造私文書之低度行為應為行使之高
    度行為所吸收，均不另論罪。起訴書就被告乙○○偽造前揭
    員工保證書部分，漏未敘及被告乙○○尚有偽造丙○○之簽
    名1 枚部分，惟此部分與已起訴之行使偽造私文書部分有實
    質上一罪之吸收關係，為起訴效所及，本院自得併予審究，
    附此陳明。又被告所為上開二罪，犯意各別，行為互殊，應
    予分論併罰。爰審酌被告與被害人翁春夏為直系血親關係，
    被害人翁春夏已具狀陳明對被告不予追究，有聲明書1 份在
    卷可考（見本院卷第48頁），而被告與被害人丙○○為前同
    事關係，被告丙○○已於本院審理時當庭表示願意原諒被告
    丙○○，又被告乙○○並無前科，臺灣高等法院被告前案紀
    錄表在卷可稽，素行非惡、其犯罪之動機、目的、手段、對
    被害人所生危害程度，及犯後已與告訴人順益公司達成和解
    ，有和解契約書影本1 份在卷可考，態度尚佳等一切情狀，
    各量處如主文所示之刑。又中華民國九十六年罪犯減刑條例
    業經立法院制定，並業經總統於96年7 月4 日公布，自96年
    7 月16日起生效，茲因被告乙○○為上開行使偽造私文書犯
    行部分之犯罪時間在96年4 月24日以前，合於減刑條件，應
    依中華民國九十六年罪犯減刑條例第2 條第1 項第3 款、第
    7 條、第9 條之規定，減刑如主文所示之減得之刑。另按被
    告乙○○為如前揭事實欄一所示之行為後，刑法第51條第5
    款等規定均業經修正，於94年2 月2 日經總統公布，並自95
    年7 月1 日起施行，修正前刑法第51條第5 款規定有關數罪
    併罰，分別宣告其罪之刑，在定其應執行之刑時，「宣告多
    數有期徒刑者，於各刑中之最長期以上，各刑合併之刑期以
    下，定其刑期。但不得逾二十年」，而修正後刑法第51條第
    5 款係規定：「宣告多數有期徒刑者，於各刑中之最長期以
    上，各刑合併之刑期以下，定其刑期。但不得逾三十年」，
    而裁判確定前犯數罪，其中一罪在新法施行前者，應依新法
    第2 條第1 項之規定，適用最有利於行為人之法律，定應執
    行之刑（最高法院95年度第8 次刑事庭會議決議可資參照）
    ，故經新舊法比較後，以修正前刑法第51條第5 款規定有利
    於被告，應依該條文規定定其應執行之刑，以資懲戒。末按
    犯罪在新法施行前，於新法施行後之緩刑之宣告，應適用新
    法第74條之規定（最高法院95年第8 次刑事庭會議決議七之
    意旨可資參照），亦即，就緩刑之宣告，係依裁判時之情狀
    為其考量標準，此部分應逕依裁判時之法律為適用基準，無
    須比較新舊法，查被告前未曾受有期徒刑以上刑之宣告，因
    一時失慮而罹刑典，事後已坦承大部分犯行，已具悔意，經
    此偵審程序及刑之宣告後，應知警惕而無再犯之虞，本院因
    認暫不執行其刑為適當，併依裁判時之刑法第74條第1 項第
    1 款規定予以宣告緩刑3 年，用啟自新。至於偽造之順益汽
    車（股）有限公司員工保證書1 份，雖係被告犯罪所用之物
    ，惟已交付予順益公司，並非被告所有，自無從併予諭知沒
    收，然而，該員工保證書上保證人蓋章欄上偽造之「翁春夏
    」指印紋1 枚、及對保人欄「丙○○」簽名1 枚，均不問屬
    犯人與否，應依刑法第219條規定宣告沒收之。
五、不另為無罪諭知部分：
(一)、公訴意旨另以：被告乙○○意圖為自己不法之所有，自95年
    6 月26日至97年2 月18日止，將所收取客戶胤創意整合行銷
    有限公司（以下簡稱胤創意公司）支付順益公司之分期購車
    款共計456,750 元，每期分期款15,2 25 元，分30期（原起
    訴書誤載為435,000 元，每期21,750元，共計20期，嗣經公
    訴人以補充理由書更正之），侵占入己，因認被告乙○○此
    部分犯行亦係涉犯刑法第336 條第2 項之業務侵占罪嫌。
(二)、按犯罪事實應依證據認定之，無證據不得認定犯罪事實；又
    不能證明被告犯罪或其行為不罰者，應諭知無罪之判決，為
    刑事訴訟法第154 條第2 項、第301 條第1 項所明文。又事
    實之認定，應憑證據，如未能發現相當之證據，或證據不足
    以證明，自不能以推測或擬制之方法，為裁判之基礎，最高
    法院40年台上字第86號判例意旨、69年台上字第1531號判例
    意旨參照。又按告訴人之告訴，係以使被告受刑事訴追為目
    的，是其陳述是否與事實相符，仍應調查其他證據，以資審
    認，最高法院52年度台上字第1300號判例參照。
(三)、公訴人認為被告乙○○另涉犯上開業務侵占犯嫌，係以告訴
    代理人丁○○於本院準備程序時之指訴、及順益公司分期客
    戶資料表，為其論據。被告乙○○堅決否認有此部分犯行，
    並辯稱：伊並未侵占順益公司客戶胤創意公司之分期購車款
    ，當初售車予胤創意公司是以舊車換新車方式銷售新車，意
    即以舊車當頭期款，其他不足部分是貸款，原本約定的貸款
    金額為42萬元，每月分期款則為15,225元，但因伊對舊車估
    價太高，以致舊車真正賣掉的價格沒有這麼高，而不足以支
    付頭期款，但因為伊已經答應胤創意公司舊車換新車不用再
    付頭期款的錢，故伊在沒有告訴胤創意公司之情形下，就幫
    胤創意公司增貸為60萬元，每期需繳交21,750元分期款，而
    胤創意公司所開立的每期分期款支票仍為15,225元，都是由
    伊於每月20日去兌現該支票後，再由伊自己墊繳差額以補足
    為21,750元後，於每月24日繳款截止日，持各該期繳款單到
    便利商店去繳款給順益公司，伊都有依約償款，後來因為有
    一期忘記繳款，順益公司打電話跟甲○○說沒繳款，順益公
    司也有跟伊講，伊再主動打電話跟甲○○先生講這件事，到
    目前為止該車已經清償，伊當初是因身為一個主管，為了業
    績，且已答應了客戶胤創意公司應付款的數額，所以才這樣
    自己墊款等語。經查：
  1.訊據證人甲○○於審理時具結證稱：胤創意公司是我老婆的
    公司，我有負責向被告乙○○接洽購買車的事，當時約定的
    車輛價格約75、76萬，貸款40萬元，其餘部分以是舊車換新
    車折價，分期付款金額1 萬5 千多元，我有以姪子方序中名
    義與順益公司簽訂契約，因為是我們公司會計拿給他簽的，
    所以他知悉，但他只有簽名而已，買車賣車的程序均是由我
    跟朱小姐來接洽，我原本不知道買的車子的分期付款金額有
    被變更過，是後來順益公司告訴我有分期款未繳，我問被告
    乙○○，他才告訴我，當時以舊車換新車，但舊車沒有拿到
    他跟我講的那個金額，與順益公司的開價有一段差距。他為
    了達到當時跟我講的那個金額，所以造成支票金額跟順益公
    司要求的金額產生差距。而胤創意公司所支付的分期票款是
    1 萬5 千塊錢，我不知後來貸出來的分期款要繳2 萬多元，
    造成順益公司向我們追討，才知道這件事。當初買車時我是
    把所有期數的支票都開好，一次交給被告乙○○，開票是買
    賣的時候就協議好的，我認為是慣例，被告乙○○並沒有主
    動要求，我開給乙○○的票沒有寫抬頭，因為每一張都要寫
    抬頭很麻煩，就請被告乙○○回去的時候幫我們蓋章給公司
    處理，而每期的支票都有如期兌現，但並不知是由何人去兌
    現。被告乙○○後來有跟我解釋說他有一期忘記繳，所以才
    會發生順益公司向他追討分期款這件事情。但被告乙○○並
    沒有要胤創意公司補繳差額等語（見本院卷第63至68頁）；
    其復於審理表示要補充證稱：被告乙○○曾有跟伊反應舊車
    的價錢好像不太好，因為本次交易是伊跟他買第三部車，而
    且他事先跟我答應過了，所以，伊就讓他自己處理等語（見
    本院卷第71頁）。執此，證人甲○○證述情節核與被告乙○○上揭所辯情節大致相符合。
  2.參以卷附由告訴人提出之順益汽車分期貸款審核書影本、順
    益公司分期客戶資料表各1 份（見本院卷第26至27頁）係記
    載，胤創意公司於95年5 月17日向順益公司申請購買車輛分
    期貸款時，購車價為739,000 元，原向順益公司申請的貸款
    金額為42萬元，分30期付款，月付分期款15,225元，分期付
    款總額為456,750 元等情；而卷附胤創意公司於95年5 月25
    日與順益公司所簽立之契約書則係記載，胤創意公司購買自
    小客貨車1 輛之現金交易總價669,000 元，除頭期款與交車
    款外，餘「60萬元」向順益公司辦理分期付款，分期款為21
    ,750 元 等情，有該契約書影本1 份存卷可憑（見同署97年
    度他字第65 0號偵查卷第15頁）。另依據告訴人順益公司提
    出之客戶分期明細表（見本院卷第24頁）所示，胤創意公司
    自95年6 月24日起至97年5 月24日止，所繳交予順益公司共
    24期的分期款確均為21,750元等情無誤。綜合上開書面資料
    可知，以胤創意公司實際繳付之分期款金額僅有15,225元，
    而順益公司所收到以胤創意公司名義繳交之分期款則為21,7
    50元，應認兩者間之分期款差額6,525 元部分確係由被告墊
    繳補足無訛。
  3.再觀諸卷附由被告乙○○所提出之臺灣中小企業銀行存摺（
    戶名：輝閣多媒體實業有限公司）受託明細1 紙（見本院卷
    第49頁），其上確有記錄共12張支票係於96年12月1 日一併
    委託該銀行代為提示兌領，各該支票票載日期依序自96年12
    月20日起至97年11月20日止期間之每月20日、支票號碼為連
    號自AS0000000 至AS0000000 、票面金額均為15,225元等情
    ，顯見胤創意公司所開立之支票係按月分期兌現，並非一次
    給付全額車款；又參酌告訴人於97年7 月3 日另具狀陳報稱
    胤創意公司所購車輛之分期付款債務已清償，被告乙○○將
    未兌現之支票交還予胤創意公司，認此部分並無訴追之必要
    ，有刑事陳報狀1 份在卷可稽（見本院卷第53頁）。據上，
    益徵胤創意公司所交付的支票，需票載發票日期始能兌領，
    在票載發票日期屆至前，被告乙○○並無從將之提示兌現，
    侵占入己挪作他用。
(四)、綜上所述，被告乙○○前揭所辯，係屬有據，堪信為真實。
    自不得僅憑告訴代理人之片面指訴，即認被告乙○○涉有此
    部分業務侵占犯行。此外，本件復查無其他積極確切之證據
    足資認定被告乙○○有此部分犯行，被告乙○○侵占胤創意
    公司所繳付之分期款部分尚屬不能證明，依前開說明，原應
    就此部分為無罪之諭知，惟公訴意旨認此部分與前開論罪科
    刑之業務侵占部分有一罪關係（惟未敘明究係屬實質上或裁
    判上一罪關係），爰不另為無罪之諭知。
貳、被告丙○○被訴背信部分：
一、公訴意旨另以：被告丙○○與被告乙○○均係順益公司之業
    務員，負責新車銷售、收取車款及處理公司行政業務等工作
    ，均為從事業務之人。順益公司於93年7 月24日，要求員工
    出具保證書，被告乙○○因一時無法覓得保證人，竟基於偽
    造文書之犯意，未經其母翁春夏同意，在上開員工保證書蓋
    章欄蓋用其持有「翁春夏」印章，按自己之指印各1 枚，復
    填載翁春夏年籍等相關資料於其上，偽造以「翁春夏」名義
    擔任保證人之保證書，並將上開員工保證書交予順益公司，
    作為其職務保證之用。而被告丙○○負責承辦上開對保業務
    ，明知被告乙○○上開員工保證，未經翁春夏本人同意及當
    面簽名，竟違背順益公司委任之本旨，予以收受。因認被告
    丙○○係涉犯刑法第342 條背信罪嫌。
二、按犯罪事實應依證據認定之，無證據不得認定犯罪事實；又
    不能證明被告犯罪或其行為不罰者，應諭知無罪之判決，為
    刑事訴訟法第154 條第2 項、第301 條第1 項所明文。次按
    刑法第342 條之背信罪，須以為他人處理事務為前提，所謂
    為他人云者，係指受他人委任，而為其處理事務而言。最高
    法院49年台上字第1530號判例可參。
三、公訴人認被告丙○○涉犯背信罪嫌，無非係以告訴代理人丁○○之指訴、證人翁春夏之證述、順益公司員工保證書、本
    院96年度訴字第2673號案件言詞辯論筆錄1 份，為其主要論
    據。訊據被告丙○○堅決有何背信犯行，辯稱：伊完全不知
    伊有為被告乙○○向翁春夏對保之事，也未在上述員工保證
    書上面簽名等語。經查：雖證人即被告乙○○證稱：伊有跟
    丙○○講要找翁春夏對保，但丙○○說他沒有空就伊自己處
    理就好云云，惟此為被告丙○○所否認，且證人戊○○亦已
    具結證稱其並未指定被告丙○○擔任被告乙○○之對保人等
    情明確，而證人乙○○之上揭證述係因事涉己身利害關係而
    有虛捏情形，已詳如前揭理由欄三所述，是以，證人乙○○
    之證述並無足採信，而被告丙○○以前情置辯，則與事實相
    符，堪以採信為真實。至於證人翁春夏之證述僅係證明其並
    未親自於上開員工保證書上署押乙事，又卷附本院96年度訴
    字第2673號侵權行為損害賠償事件言詞辯論筆錄影本1 份，
    至多僅足證明被告乙○○曾於該民事訟訴事件擔任翁春夏之
    訴訟代理人而自承前揭員工保證書上翁春夏之指印是由被告
    乙○○以自己的指印蓋的等情，並無足進一步證明被告丙○○有受順益公司指定向翁春夏對保乙事。據上，既查無確切
    證據證明被告丙○○有受順益公司之委任，處理向被告乙○○之保證人翁春夏對保乙事，則尚難謂與背信罪之犯罪構成
    要件相合繩。此外，本件復查無其他積極之證據足資認定被
    告丙○○有前揭犯行，被告丙○○所犯上開罪名尚屬不能證
    明，依前開說明，自應依法為被告丙○○無罪之諭知。
據上論斷，應依刑事訴訟法第299 條第1 項前段、第301 條第1
項，刑法第2 條第1 項前段、第216 條、第210 條、第336 條第
2 項、修正前刑法第51條第5 款、刑法第74條第1 項第1 款、第
219 條，刑法施行法第1 條之1 第1 項、第2 項前段，中華民國
九十六年罪犯減刑條例第2條第1項第3款、第7條、第11條，判決
如主文。
本案經檢察官劉仕國到庭執行職務。
中    華    民    國    97    年    10    月    29    日
                  刑事第十八庭審判長法  官  林淑婷
                                    法  官  邱景芬
                                    法  官  饒金鳳
以上正本證明與原本無異
如不服本判決，應於送達後十日內，向本院提出上訴狀（上訴書
狀應敘述具體理由）。
                                    書記官  莊川億
中    華    民    國    97    年    10    月    31    日
附錄本案論罪科刑法條全文：
中華民國刑法第210條
（偽造變造私文書罪）
偽造、變造私文書，足以生損害於公眾或他人者，處5 年以下有
期徒刑。
中華民國刑法第216條
（行使偽造變造或登載不實之文書罪）
行使第210 條至第215 條之文書者，依偽造、變造文書或登載不
實事項或使登載不實事項之規定處斷。
中華民國刑法第336條
（公務公益侵占罪、業務侵占罪）
對於公務上或因公益所持有之物，犯前條第1 項之罪者，處1 年
以上7 年以下有期徒刑，得併科5 千元以下罰金。
對於業務上所持有之物，犯前條第1 項之罪者，處6 月以上5 年
以下有期徒刑，得併科3 千元以下罰金。
前二項之未遂犯罰之。


司法院資訊處製作；財團法人民間司法改革基金會備份。
